臺灣高等法院刑事裁定　　　　　　　　　 96年度抗字第257號
抗　告　人　臺灣宜蘭地方法院檢察署檢察官
證　　　人　丁○○
　　　　　　癸○○○女　56歲.
　　　　　　壬○○
　　　　　　辛○○
　　　　　　庚○○
　　　　　　戊○○
　　　　　　己○○
　　　　　　甲○○
　　　　　　乙○○
　　　　　　丙○○
上列抗告人因聲請科處證人罰鍰案件，不服臺灣宜蘭地方法院中
華民國96年2月14日駁回聲請之裁定（96年度聲字第80號），提
起抗告，本院裁定如下：
    主  文
抗告駁回。
    理  由
一、原裁定意旨略以：台灣宜蘭地方法院檢察署95年度選他字第
    246號妨害投票案件，檢察官於民國96年2月5日係以關係人
    身分傳喚丁○○、癸○○○、壬○○、辛○○、庚○○、戊○○、己○○、甲○○、乙○○、丙○○到庭應訊，並當庭
    改列上開之人為證人身分訊問，諭知具結之義務及偽證之處
    罰，並命上開證人朗讀結文後具結，嗣經上開證人拒絕具結
    後，即以上開證人涉犯妨害投票罪嫌，改列為被告身分進行
    訊問，足認上開證人有恐因陳述致自己受刑事追訴或處罰之
    得拒絕證言事由，惟檢察官並未對上開證人踐行告知渠等得
    拒絕證言之義務，此有96年2月5日偵訊筆錄1份在卷可參，
    依上開法條及判決要旨所示，上開證人拒絕具結具有正當理
    由，故聲請人聲請科處上開證人罰鍰，於法不合，予以駁回
    。
二、抗告意旨略以：證人經傳喚到庭者，於偵查中或審理中即有
    具結之義務（刑事訴訟法第186條第1項例外），具結之後，
    始有以證人身分接受訊問之可能，否則即難以證人身分加以
    訊問，因為此時所為之陳述，將無證據能力，是以證人有下
    列先後之權利義務：到庭之義務、具結之義務與拒絕證言權
    。應具結之人經具結後，始進入證人訊問之程序，其所為之
    證述始有證據能力，如有不實之陳述，即有偽證罪處罰之可
    能。如應具結而不具結，縱使對之訊問，其所為之陳述，即
    無證據能力，自無加以訊問之必要，蓋將來於法院審理時，
    將被排除作為證據使用。是以本件始將之列為被告訊問，並
    告以緘默權等之權利事項。是證人與被告同，其有拒絕證言
    權，但必須是經具結，始有得拒絕證言與否之問題，本件上
    列之人因未具結，檢察官如改列為被告身分訊問，並告以刑
    事訴訟法第95條之緘默權等事項，因為將之以證人身分訊問
    ，自無告知得拒絕證言之必要，爰請求撤銷原裁定，另為適
    法之裁定云云。
三、經查：
（一）按證人恐因陳述致自己受刑事追訴或處罰者，得拒絕證言
      ，刑事訴訟法第181條定有明文。證人此項拒絕證言權，
      與被告之緘默權，同屬其特權，旨在免除證人因陳述不實
      而受偽證之處罰、或不陳述而受罰鍰處罰，而陷於困境。
      為確保證人此項拒絕證言權，刑事訴訟法第185條第2項、
      第186條第2項分別規定，法院或檢察官有告知證人之義務
      。如法院或檢察官未踐行此項告知義務，而告以具結之義
      務及偽證之處罰並命朗讀結文後具結，無異剝奪證人此項
      拒絕證言權，最高法院94年度台上字第4913號著有判決可
      資參照。
（二）台灣宜蘭地方法院檢察署95年度選他字第246號妨害投票
      案件，檢察官於96年2月5日係以關係人身分傳喚丁○○、
      癸○○○、壬○○、辛○○、庚○○、戊○○、己○○、
      甲○○、乙○○、丙○○等10人到庭應訊，並當庭全部改
      列為證人身分訊問，諭知具結之義務及偽證之處罰，並命
      上開證人朗讀結文後具結，其中丁○○等7人（即甲○○
      、乙○○、丙○○除外）並即被依被告身分告知刑事訴訟
      法第95條之緘默權等事項，可見丁○○等人與他人具有共
      同被告身分，則依刑事訴訟法第181條規定，彼等得拒絕
      證言，甲○○等3人雖未被告知緘默權等事項，依卷內相
      關資料，其情形亦同，依同法第186條第2項規定，檢察官
      即有告以得拒絕證言之義務。惟檢察官並未對上開證人踐
      行告知渠等得拒絕證言之義務，此有相關筆錄在卷可查；
      且檢察官以證人之身分訊問證人等時，證人等證人之身分
      即已形成，丁○○證人等10人因恐其陳述致自己受刑事追
      訴或處罰，合法行使拒絕證言權而拒絕具結，即非無正當
      理由，原裁定因之駁回檢察官之聲請，經核並無不當，檢
      察官抗告意旨仍執前詞，指摘原裁定不當，為無理由，應
      予駁回。
據上論斷，應依刑事訴訟法第412條，裁定如主文。
中　　華　　民　　國　　96　　年　　3 　　月　　30　　日
                  刑事第二庭審判長法  官  呂丹玉
　　                              法  官  林恆吉
                          　　　　法　官  林銓正
以上正本證明與原本無異。
不得再抗告。
　                                書記官  陳玲憶
中　　華　　民　　國　　96　　年　　4 　　月　　3 　　日
